【裁判字號】    94,簡上,118
【裁判日期】    950227
【裁判案由】    分配表異議之訴
【裁判全文】
臺灣屏東地方法院民事判決             94年度簡上字第118號
上  訴  人  乙○○
訴訟代理人  許清連律師
            李錦臺律師
被上訴人    大眾商業銀行股份有限公司
                        地下1樓
法定代理人  丙○○
訴訟代理人  甲○○
上列當事人間請求分配表異議之訴事件，上訴人對於中華民國94
年11月21日本院94年度屏簡字第397 號第一審判決提起上訴，本
院於民國95年2 月15日言詞辯論終結，判決如下：
    主  文
上訴駁回。
第二審訴訟費用由上訴人負擔。
    事實及理由
一、上訴人起訴主張：本院93年度執字第18075 號被上訴人與訴
    外人林春榮、盧筱蘭間請求清償債務民事執行事件，查封林
    春榮所有坐落屏東市○○○段2 小段489 地號土地及其上同
    段224 建號房屋（下稱系爭房地），並於民國94年1 月13日
    以總價新台幣（下同）4,301,689 元拍定。林春榮於82年5
    月20日提供系爭房地為被上訴人設定1,080 萬元之最高限額
    抵押權，乃作為林春榮向被上訴人公司屏東分行借款之擔保
    ，其擔保效力自不及於訴外人盧筱蘭向被上訴人公司高雄分
    行借款，由林春榮擔保連帶保證人之保證債務。又林春榮與
    被上訴人公司間於82年5 月20日簽訂之抵押權設定契約書，
    關於其他約定事項第1 條之約定，乃定型化契約條款，未給
    林春榮合理審閱期間，且違反誠信原則及平等互惠原則，依
    消費者保護法第11條、第11條之1 及第12條規定，應屬無效
    ，依民法第247 條之1 第2 款、第4 款規定，亦屬無效，此
    外，該約定違背公序良俗，依民法第72條規定，尤為無效。
    本院於94年5 月16日製作之分配表，竟將被上訴人公司高雄
    分行對林春榮之保證債權列為次序5 優先債權，而予分配2,
    282, 301元，上訴人為系爭房地第2 順位抵押權人，亦係上
    開民事執行事件參與分配之債權人，曾依法聲明異議，惟因
    被上訴人公司為反對之陳述，以致異議未終結，爰於法定10
    日期間內提起本件分配表異議之訴等情，於原審聲明：本院
    93年度執字第18075 號民事執行事件於94年5 月16日所製作
    之分配表，其中次序5 被上訴人公司（高雄）部分受分配之
    2,282,301 元應予剔除，並全部改由被上訴人公司（屏東）
    部分受分配。
二、被上訴人則以：林春榮與訴外人林朱銀蘭於82年5 月20日，
    提供系爭房地及坐落屏東市○○○段2 小段490 地號土地、
    同段10建號建物，為被上訴人公司設定1,080 萬元之最高限
    額抵押權。本院93年度執字第18075 號民事執行事件於94年
    5 月16日所製作之分配表，其次序5 所載被上訴人公司（高
    雄）部分之保證債權依上訴人簽訂之抵押權設定契約書約定
    ，係在上開最高限額抵押權擔保範圍內，與同分配表次序4
    所載被上訴人公司（屏東）部分之抵押借款債權，均屬第1
    順位之抵押債權，執行法院按債權額比例分配，洵屬正當，
    上訴人提起本件分配表異議之訴，主張將全部拍賣所得價金
    均分配予被上訴人公司（屏東）部分，非有理由等語，資為
    抗辯，於原審聲明：上訴人之訴駁回。
三、原審以：被上訴人公司與林春榮、林朱銀蘭已於82年5 月20
    日，在系爭房地抵押權設定契約書其他特約事項第1 條約定
    該最高限額抵押權係擔保林春榮、林朱銀蘭對被上訴人公司
    總行及各分行，現在及將來所負之各項債務等，依學說及實
    務見解，並無違法無效之問題。又依法律不溯及既往原則，
    上開約定成立於82年5 月20日，自無適用83年1 月間公布施
    行之消費者保護法及89年5 月5 日施行之修正民法第247 條
    之1 之餘地。本院前開分配表次序4 、5 之債權，既均在前
    述最高限額抵押權所擔保之範圍內，則均為第1 順位抵押權
    所擔保之債權，從而該分配表將拍賣所得價金按債權額比例
    分配予被上訴人公司屏東部分及高雄部分，於法自無不合，
    故判決：上訴人之訴駁回，及訴訟費用由上訴人負擔。
四、上訴人不服提起本件上訴，於本院仍執前詞主張，並聲明：
    (一)原判決廢棄。(二)本院93年度執字第18075 號民事執行事件
    於94年5 月16日所製作之分配表，其中次序5 被上訴人公司
    （高雄）部分受分配之2,282,301 元應予剔除，並全部改由
    被上訴人公司（屏東）部分受分配。被上訴人則以前揭情詞
    置辯，並補充：本件分配表次序4 、5 之債權均為被上訴人
    屏東分行之債權，只是次序5 債權交由總行執行等語，於本
    院聲明：上訴駁回。
五、不爭執事項：
  (一)林春榮與林朱銀蘭於82年5 月20日，以系爭房地及坐落屏東
    市○○○段2 小段490 地號土地、同段10建號建物，為被上
    訴人公司設定1,080 萬元之最高限額抵押權，於同年月24日
    辦畢登記。林春榮另以系爭房地為上訴人設定650 萬元之普
    通抵押權，於87年11月30日辦畢登記。
  (二)本院93年度執字第18075 號被上訴人公司與林春榮、盧筱蘭
    間請求清償債務民事執行事件，查封林春榮所有系爭房地，
    於94年1 月13日以總價4,301,689 元拍定，並於94年5 月16
    日完成分配表之製作，定於同年6 月10日實行分配，其中次
    序4被 上訴人公司（屏東）部分受分配1,807,842 元，次序
    5 被上訴人公司（高雄）部分受分配2,282,301 元，上訴人
    則完全未受分配，上訴人於94年5 月30日具狀聲明異議，被
    上訴人於同年6 月6 日收受前開通知後已為反對之陳述，執
    行法院乃於同年6 月11日命上訴人於10日法定期間內起訴，
    上訴人乃於94年6 月15日提起本件分配表異議之訴。
六、本件兩造之爭點厥為：上開分配表次序5 之債權是否在系爭
    房地最高限額抵押權擔保之範圍內？茲論述如下：
  (一)按所謂最高限額之抵押契約，係指所有人提供抵押物，與債
    權人訂立在一定金額之限度內，擔保現在已發生及將來可能
    發生之債權之抵押權設定契約而言。此種抵押權所擔保之債
    權，除訂約時已發生之債權外，即將來發生之債權，在約定
    限額之範圍內，亦為抵押權效力所及，最高法院66年台上字
    第1097號判例參照。最高限額抵押權所擔保者乃不特定債權
    ，與普通抵押權所擔保者乃特定債權，固有明顯差異，且非
    法有明文，惟此一因習慣而生成之特殊抵押權，久為學說及
    實務所承認，並沿襲至今，自難否定其效力。
  (二)被上訴人與林春榮、林朱銀蘭於82年5 月20日，就系爭房地
    簽訂之抵押權設定契約書其他特約事項第1 條已載明：「擔
    保物提供人為擔保對抵押權人大眾商業銀行股份有限公司（
    包括總行及所屬各分支機構，以下同），在抵押權設定契約
    書所定之本金最高限額以內，現在（包括過去所負現在尚未
    清償）及將來所負之票據、借款、墊款、保證等債務及其他
    債務（如應返還之押租金等），並包括其利息、遲延利息、
    違約金、實行抵押權費用、損害賠償及其他有關費用之清償
    ，特提供前列擔保物設定抵押權與抵押權人」等語，核屬就
    最高限額抵押權所擔保之債權範圍而為約定，依前揭說明，
    最高限額抵押權既應承認其效力，上開約定顯難認其違反國
    家社會一般利益及道德觀念（最高法院69年台上字第2603號
    判例參照），自不生違背公序良俗而無效之問題。又依法律
    不溯及既往原則，上開約定成立於82年5 月20日，自無適用
    83年1 月間公布施行之消費者保護法及89年5 月5 日施行之
    修正之民法第247 條之1 之餘地。
  (三)前述最高限額抵押權所擔保者，包括被上訴人公司對林春榮
    之保證債權，而不僅限於抵押借款債權，業為上開抵押權設
    定契約書所明定。經查，本件分配表次序5 之債權，係以本
    院85年度促字第9803號確定支付命令為執行名義，該支付命
    令之債權人為被上訴人屏東分行一節，有該支付命令、支付
    命令確定證明書等附於前開執行卷內可資佐證，顯見被上訴
    人於本院辯稱次序4 、5 之債權均為被上訴人屏東分行之債
    權等情，堪信屬實（原審認次序5 為被上訴人高雄分行之債
    權，尚有誤會），又此為被上訴人公司對林春榮之保證債權
    ，有被上訴人公司提出之借據及授信約定書在卷可憑（原審
    卷第41至42頁），則該債權與次序4 之系爭房地抵押借款債
    權，自均在前述最高限額抵押權所擔保之範圍內，且均屬第
    1 順位抵押權所擔保之債權，準此，本院93年度執字第1807
    5 號民事執行事件，將拍賣所得價金，按債權額比例分配予
    次序4 抵押借款債權部分及次序5 保證債權部分，當屬有據
    。
七、綜上所述，上訴人提起本件分配表異議之訴，請求將本院93
    度執字第18075 號民事執行事件於94年5 月16日所製作之分
    配表，其中次序5 部分受分配之2,282,301 元予以剔除，並
    全部改由次序4 部分受分配，非有理由，原審據此駁回上訴
    人之訴，於法並無不合，上訴意旨指摘原判決不當，求予廢
    棄改判，為無理由，應予駁回。
八、據上論結，本件上訴為無理由，依民事訴訟法第436 條之1
    第3 項、第449 條第1 項、第78條，判決如主文。
中    華    民    國    95    年    2     月    27    日
            民事第一庭    審判長法  官  羅心芳
                                法  官  林雅莉
                                法  官  翁世容
右正本證明與原本無異。
本判決不得上訴。
                                書記官  溫訓暖
中    華    民    國    95    年    3     月    1    日


司法院資訊處製作；財團法人民間司法改革基金會備份。
